行　政　法　院　判　決　　　　　　　　　　　　　八十七年度判字第一六七七號
　　再 審原 告　瑞士商．皮埃設計股份有限公司
　　代　表　人　甲○○○○○○.
　　訴訟代理人　王建智　律師
　　再 審被 告　經濟部中央標準局
右當事人間因發明專利申請事件，再審原告對本院中華民國八十六年十二月三十一日
八十六年度判字第三三二三號判決，提起再審之訴，本院判決如左︰
　　主  文
再審之訴駁回。
　　事  實
緣再審原告於民國八十一年二月十一日以其「容器用之濾器嵌件」，向再審被告申請
發明專利。案經編為第00000000號審查，不予專利。再審原告修正申請專利
範圍，申經再審查結果，仍不予專利，發給（）台專（參）○二○二八字第一○七
五八五號專利再審查審定書。再審原告不服，提起訴願、再訴願，遞遭決定駁回，遂
提起行政訴訟，復經本院判決駁回其訴（以下簡稱原判決），再審原告以原判決有未
經斟酌之重要事實為由提起本件再審之訴，茲摘兩造訴辯意旨如次：
再審原告起訴意旨略謂︰一、針對再審被告機關答辯書之主要意旨以及行政訴訟判決
理由，再審原告認為下列事實並未經本次判決所審酌，即首先再審原告所為並提出專
利申請之發明既為再審被告機關指摘為熟悉此行業技藝人士所能輕易完成，然則為何
未見相同之發明出現於此項技術的發展當中，卻遭再審被告機關以不同技術特徵及功
效的兩件引證案以核駁再審原告之發明專利申請案（以下簡稱本案），足見再審被告
機關之不予專利之理由係屬「後見之明」；再者，再審被告機關誤解本案所請求保護
之技術特徵，而以與本案技術特徵非相關的理由及事證以核駁本案之專利申請，致使
其所為之處分並不合理。二、由再審被告機關之答辯意旨可看出，再審被告機關及訴
願、再訴願機關誤解本案所請求保護之技術特徵，其事證在於：(一)再審被告機關顯然
係將本案申請專利範圍主項之前言部分作請求專利保護之技術內容。誠然，再審原
告本無意以主項前言部分作為請求專利之特徵，所請求者申請專利範圍主項特徵部分
之技術內容（即，申請專利範圍第１項中「其特徵為．．．」以下之部分）。再審被
告機關混淆了主項前言部分與特徵部分之內容，以前言部分載入有習知技術為由，藉
兩件與本案特徵及功效不相關的引證案，以指摘本案之發明為可輕易完成，實屬不合
理。再審被告機關意旨第二點中有謂：「．．．藉栓塞軸桿帶動柱塞在杯體內上下往
復移動，迫使茶水經濾網進出，並使茶葉與茶水分離之茶葉沖泡器，乃習用技術．．
．」云云，由此足見再審被告機關已誤解了本案請求標的之目的及效用，因此其所引
用的兩件引證案並無核駁本案進步性之證據力。由於本發明並未曾見揭示於同領域之
發展歷史中，該二件引證案並不足以證明本案為熟習此項技術者所能輕易完成。然而
事實上，在習知技術中，一旦將過濾嵌件移開於容器本體，不可避免地會移動濾器至
一放置器內的過程中散落茶滴。本發明的效用便在於防止液滴之散落，其原因在於本
發明在使用時不用移動過濾嵌件至容器本體之外，藉以防止液滴散落於容器本體與放
置器之間。而引證案或其他的先前技術之缺點則為在卸下過濾器以清除茶葉渣或更換
新茶葉的過程中遭致液滴散落。依照本發明之結構特徵，即使嵌入件（過濾器）仍保
留在容器本體之內，可藉由將柱塞下壓至濾器嵌件之底部密封區域而隔離茶水與茶葉
以暫止茶葉之浸泡。(三)根據再審被告機關之答辯意旨，當引證案一之柱塞部分被下壓
至容器底部時，浸泡作用並未暫止，因為茶水仍會經由其上之洞孔而與濾渣（茶葉）
相接觸，故需將濾渣移除以防止茶水變苦。而該引證案一並未提供任何移除或隔離裝
置以防止過度浸泡。至於引證案二，使用者必須將濾杯移離於容器本體以防止過度浸
泡，而且該引證案二並未揭示任何配合圓柱體造形的柱塞桿。因此，茶水無法被擠出
茶葉渣之外，並且仍無法避免液滴在移動濾杯的過程中散落。本發明之結構特徵在於
能夠不用移離過濾嵌件而達成隔離茶水與茶葉渣以防止過度浸泡之目的，而該二件引
證案或其他先前技術則完全未能教示此種特殊的作用機構，足見該二件引證案並不具
備核駁本案之證據力，此一事實並未在行政訴訟之判決中加以審酌。(四)再審被告機關
一再強調過濾器及所含的茶葉渣必須加以移除，藉此而未慮及本發明所提供的新型態
浸泡機構及作用，實屬一項錯誤。本發明之創作動機在於要能夠讓使用者進行重複的
沖泡，並兼顧茶水之美味。再審被告機關錯誤地主張在沖泡後必須將茶葉分離於茶水
之外（即，移離容器本體）方可避免影響美味，此一錯誤主張並無關乎本案所提出的
新型態浸泡機構。若藉此以核駁本案之可專利性，實屬謬見。(五)再審被告機關誤解本
發明之目的及特徵在於提供一種在浸泡後擠壓茶葉渣的沖泡機構。然而事實已如上所
述，本發明之目的及特徵在於可將茶葉與茶水在容器本體內加以隔離，不需額外的移
除動作。(六)再審被告機關以自然法則之應用程度否定本案之可准發明專利，並以工業
先進國家如日本、德國等亦設類似制度以區別發明與新型專利，然則本案以作為發明
專利已獲准歐洲專利局（European Patent Office）之發明專利，有鑑於此一事實，
足見再審被告機關分別發明與新型之標準顯有可議之處。三、再審被告機關所引用之
引證案一實質上僅係本案申請專利範圍前言部分所描述之先前技術，並未揭示本案之
技術特徵部分，亦即，該引證案一僅能證明具有可上下滑動的柱塞的沖泡容器存在之
事實，並不足以證明本案之可將茶葉（濾渣）保留於容器內且能與茶水隔離的技術特
徵為可輕易完成。引證案二則屬不同結構之沖泡容器，其不具證據力自無庸贅言。進
一步言之，引證案一之沖泡器必然會藉由扁平柱塞上之洞孔而導致過度浸泡，故唯一
可防止之道便是立即清除茶葉渣，且其柱塞係藉摩擦力而固定在容器內壁，不同於本
發明係利用浮力而漂浮在濾器嵌件之頂部，足見兩者結構及功效之差異。引證案一並
無嵌件之設置，而引證案二並無柱塞之設置，非但各引證案無法教示本發明之特徵，
即使兩者之結合亦不足以證明本發明屬可輕易完成。四、本案之對應外國申請案已獲
准多國發明專利，其中不乏工業先進國家，例如：美國專利USP5,453,189、歐洲專利
EP-0000000及澳洲專利 AU-660655。睽諸此一事實，貴國對發明專利之審查基準恐過
於嚴苛且不合理。五、本案之標的為一種濾器嵌件，其可在沖泡時使濾器內部得到充
分的浸泡，而在沖泡完成時讓茶葉仍保留在嵌件底部並與茶水相分離。沖泡過程中，
隆起狀的柱塞會自然地利用浮力漂浮在嵌件頂端，使濾器嵌件內部得以充分地混合。
據再審原告所知，利用浮力原理以設計沖泡器之柱塞確為此一技術領域中所首創。本
發明所提供之便利之處在於：隨著液面因飲用而降低，漂浮的柱塞會跟著下降，至接
觸到嵌件底部密封區域時，便可將茶葉渣包封於嵌件內且不致與外界相通。此確屬一
項自然法則之有效應用，確具產業之可利用性。然而，如前所述，引證案或其他先前
技術並無相同或近似之結構，更無法達成本發明之功效，不足以證明本發明為熟習此
項技術者所能輕易完成。六、綜上所述，原行政訴訟判決仍有未經審酌之事實，足以
證明再審被告機關所為之處分以及訴願決定機關和再訴願決定機關所為之決定並不合
法，故應予撤銷，藉維專利法制等語。
再審被告答辯意旨略謂︰一、本案「容器用之濾器嵌件」，其特徵在濾器嵌件被分割
成至少兩個部分，一底部及一頂部，底部係由不讓液體滲透之塑膠材料製成，頂部為
可讓液體滲透之材料製成之線濾網，其柱塞亦為不可滲透且向上成拱狀彎曲，即中心
區域高於圓周區域，並設有一直立之輪緣凸緣者。二、查藉栓塞軸桿帶動柱塞在杯體
內上下往復移動，迫使茶水經濾網進出，並使茶葉與茶水分離之茶葉沖泡器，乃係習
用技術，如再審查階段所引證之我國專利公報七十九年三月一日公告之第一二九九二
六號（引證案一）即為此類技術之實施例；而將過濾器嵌裝於茶壼之壼蓋下方，可於
沖泡後將過濾器移離壼內，並可將其卸下以清除茶葉渣或更換新茶葉者，亦為習用之
舊技術，如再審查階段所提之我國專利公報七十九年一月十一日公告之第一二六八二
九號（引證案二）即見此類技術實施例，本案僅係將此兩種習用技術之相加組合，其
相加所能達成之功效，仍不脫可當然預期之範圍，為熟悉該行業技藝人士所能輕易完
成者，本案並非前所未有之技術創新，非屬利用自然法則之技術思想之高度創作，自
難請符合發明專利要件。三、查前揭二引證案在茶葉沖泡後，皆須將沖泡過之茶葉與
茶水分離，因茶葉久浸會影響美味，為飲茶者眾所皆知之一般常識，故經沖泡之茶葉
並非一直浸泡在茶水中，如引證案一之茶葉沖泡器在沖泡完成後，先使柱塞推擠茶葉
至沖泡器之下層，再將茶水倒入俗稱茶海之分杯中，後將沖泡器之柱塞移出，以便清
除沖泡器內之茶葉渣，而引證二之濾杯係於沖泡完成後將其自壺蓋卸下，移離茶壺，
兩引證案皆具有在沖泡完成後將液體部分與濾渣隔離之功能；本案之濾器嵌件於沖泡
完成，同樣須先將柱塞推擠沖泡過之茶葉渣至底部，次將茶水倒入茶海分杯中，再將
濾器嵌件移離壺體，復將柱塞抽離濾器嵌件，以清除濾器嵌件內之茶葉殘渣，其沖泡
形式乃係前述二種習用技術之相加組合，其所能達成之功效仍囿於舊技術原即具有之
範疇，並無相乘之新功效產生。四、再審之訴起訴理由指稱「本案所請求在申請專利
範圍主項特徵部分，而再審被告機關卻將申請專利範圍主項之前言部分作請求專利
保護之技術內容」乙節。事實上，本案於再審查理由及訴願、行政訴訟階段所作之答
辯理由皆係就專利標的之整體構成來論究，並無排除主項特徵，矧本案係以發明專利
要件所必備之高度創作性和進步性為核駁理由，更須以整體構成與先前技術作比較。
五、再審之訴起訴理由又稱「在習知技術中，一旦將過濾嵌件移開容器本體，不可避
免地會在移動濾器至一放置器內的過程中散落茶滴。本發明的效用便在於防止液滴之
散落，其原因在於本發明在使用時不用移動過濾嵌件至容器本體之外，藉以防止液滴
散落於容器本體與放置器之間，而引證案或其他先前技術之缺點則為在卸下過濾器以
清除茶葉渣或更換新茶葉的過程中遭致液滴散落」。事實上，前述二引證案在重複泡
茶時，僅將前一次泡好的茶水倒至茶海分杯中，再重新加水即可，並不須將過濾嵌件
移離容器本體，只在完成泡茶後，或須更換新茶葉時，才將過濾嵌件移離容器本體，
以清除容器內之茶渣，本案在清除茶渣時，同樣也須將過濾嵌件移離容器本體，自也
不能避免茶滴散落之情形，本案並無較前有增益之處，也非解決習用者技術上待克服
之問題者。六、再審之訴起訴理由稱「當引證案一之柱塞部分被下壓至容器底部時，
浸泡作用並未暫止，因為茶水仍會經由其上之洞孔而與濾渣（茶葉）相接觸，故需將
濾渣移除以防止茶變苦，而該引證案一並未提供任何移除或隔離裝置以防止過度浸泡
。．．．本發明之結構特徵在於能夠不用移離過濾嵌件而達成隔離茶水與茶葉渣以防
止過度浸泡之目的」。然如前述一般習知泡茶習慣，在泡茶完成後，當即須將茶水倒
入茶海分杯中，並不久浸，以免影響茶水風味，故引證案一在沖泡完成後，將柱塞推
至沖泡容器本體底部時，隨即將茶水倒入茶海分杯中，俾再進行第二次沖泡或清除殘
渣，並無所稱過度浸泡之情形，其泡茶之操作程序與本案並無差異；再查本案之栓塞
不設孔洞及底部設為不可滲透，將使柱塞推至底部時，柱塞受到與底部圍成之隔離區
間內之茶水阻擋，不能再推進，其瀝乾效果較差，引證案一因柱塞上尚留有孔洞，故
其柱塞可使茶葉被擠壓至更接近底部，其瀝乾效果遠較本案為佳，可避免第一次沖泡
殘留之茶水與第二次沖泡之開水混合而降低沖泡開水之溫度；至於引證案二在茶水倒
至茶海分杯後，其懸吊之濾網自然地滴乾，雖不擠壓茶葉渣，但也無如本案之茶水被
隔離在底部之情形。七、再審之訴起訴理由指稱「再審被告機關一再強調過濾器及所
含的茶葉渣必須加以移除，藉此而未慮及本發明所提供之新型態浸泡機構及作用，．
．．本發明之創作動機在於要能夠讓使用者進行重複的沖泡，並兼顧茶水之美味。再
審被告機關錯誤地主張在沖泡後必須將茶葉分離於茶水之外（即移離容器本體）方可
避免影響」。事實上，本案之再審查審定理由、訴願答辯理由及行政訴訟答辯理由等
歷次之說明，皆未見有上述起訴理由之說法，恐係再審原告之誤解。八、再審之訴起
訴理由指稱「再審被告機關誤解本發明之目的及特徵在於提供一種在浸泡後擠壓茶葉
渣之沖泡機構，然本發明之目的及特徵在於可將茶葉與茶水在容器本體內加以隔離，
不需額外的移除動作」。事實上，本案再審查審定理由係就本案之整體要件之高度創
作性和進步性為由核駁，就本案之整體構成和構造特徵與先前技術作一比較，而所引
證之二前案同樣具有「可將茶葉與茶水在容器本體內加以隔離，不需額外的移除動作
」。九、再審之訴起訴理由指稱「引證案一之柱塞係藉摩擦力而固定於容器內壁，不
同於本發明係利用浮力而漂浮在濾器嵌件之頂部．．．引證案一並無嵌件之設置，而
引證案二並無柱塞之設置」。事實上，本案再審查並非以新穎性為核駁理由，而係論
究其是否具備發明專利要件之高度創作性和進步性，本案並非重要技術之創新，僅係
舊技術之相加組合，其所能達成之功效仍囿於舊技術容易推知之範疇，為熟習該行業
人士所能輕易完成者，不符發明專利要件之高度創作性和進步性。十、再審之訴起訴
理由指稱「本案之對應外國申請案已獲准多國發明專利，其中不乏工業先進國家，例
如美國專利、歐洲專利及澳洲專利。睽諸此一事實，貴國對發明專利之審查基準恐過
於嚴苛且不合理」。事實上，各國國情不同，專利制度也有差異，例如美國專利制度
並沒有新型專利，只有發明專利；澳洲專利制度除了有標準專利（ Standard Patent
），尚有數量甚少之小專利（Petty Patent），但其小專利與我國新型專利並不相同
；至於歐洲專利制度除了德國有與我國相似之新型專利外，其餘各國也只有發明專利
，而無新型專利，再審之訴起訴理由並未說明其所申請之歐洲專利係指定那一個國家
審查。按我國專利法第十九條對發明專利之定義規定為「利用自然法則之技術思想之
高度創作」，所稱高度者係指技術層次較高深者而言，以有別於新型專利，此種分別
不僅我國專利法有此規定，在工業先進國家如日本、德國等國之專利制度同樣有此項
區別，並非我國獨樹之專利制度。十一、再審之訴起訴理由指稱「本發明所提供之便
利之處在於：隨著液面因飲用而降低，漂浮的柱塞會跟著下降，至接觸到嵌件底部密
封區域時，便可將茶葉渣包封於嵌件內且不致與外界相通」。此段說明意即本案之沖
泡器於沖泡茶葉完成後，並未立即將茶水與茶葉分離，欲飲用時才陸續將茶水倒出，
此種使用方式將使茶葉有較長之時間浸泡於茶水中，茶葉久浸勢必影響茶水風味已如
前述，故本案難謂具有進步性。綜上所述，本局所為本案應不予專利之審定並無違法
，本案再審原告之再審之訴仍無理由，敬請駁回再審之訴等語。
　　理  由
按行政訴訟當事人對本院之判決提起再審之訴，必須具有行政訴訟法第二十八條所列
各款情形之一者，始得為之。而該條第十款所謂發見未經斟酌之重要證物者，係指該
證物在前訴訟程序中即已存在而當事人不知其存，現始發現者而言，並以如經斟酌可
受較有利益之裁判者為限，亦經本院六十九年判字第七三六號著有判例。本件再審原
告於八十一年二月十一日以其「容器用之濾器嵌件」，向再審被告申請發明專利。經
審定不予專利。再審原告修正申請專利範圍，申經再審查結果，仍不予專利。原判決
駁回再審原告在原審之訴，其理由係以：(一)、藉栓塞軸桿帶動柱塞在杯體內上下往復
移動，迫使茶水經濾網進出，並使茶葉與茶水分離之茶葉沖泡器，乃習用技術，引證
一即為此類技術之實施例。(二)、將過濾器嵌裝於茶壼蓋下方，可於沖泡後將過濾器移
離壼內，並可予以卸下清除茶葉渣或更換新茶葉者，亦為習用之舊技術，引證二即見
此類技術之實施例，本案僅係將此兩種習用技術相加組合，其相加所能達成之功效，
仍不脫可當然預期之範圍。(三)、上述二引證案在茶葉沖泡後，皆須將沖泡過之茶葉與
茶水分離，因茶葉久浸會影響美味，為飲茶者眾所皆知之一般常識，故經沖泡之茶葉
並非一直浸泡在茶水中，如引證一之茶葉沖泡器在沖泡完成後，先使柱塞推擠茶葉至
沖泡器之下層，再將茶水倒入俗稱茶海之分杯中，後將沖泡器之柱塞移出，以便清除
沖泡器內之茶葉渣，而引證二之濾杯係於沖泡完成後將其自壺蓋卸下，移離茶壺，兩
引證例皆具有在沖泡完成後將液體部分與濾渣隔離之功能。(四)、本案之濾器嵌件於沖
泡完成後，同樣須令柱塞推擠沖泡過之茶葉渣至底部，次將濾器嵌件移離壺體，再將
柱塞抽離濾器嵌件，以清除濾器嵌件內之茶葉殘渣，其沖泡形式乃係前述二種習用技
術之相加組合，其所能達成之功效仍囿於舊技術原即具有之範疇，並無相乘之新功效
產生。又事實上經沖泡過之茶葉濾渣必須清除，故保留包圍茶渣之濾器在容器中並無
意義，倘欲使茶葉作重複沖泡而保留包圍茶渣之濾器在容器中，在作第二次沖泡前，
仍須先將茶水倒入如茶海之另一容器中，此形式則與前述引證一無異；又查本案利用
柱塞推擠茶葉濾渣至底部，主要目的在使茶葉濾渣經壓縮後，便於與茶水分離，此形
式在前述引證一之習用例中已然具有，矧因茶葉重複沖泡前預先將茶水倒出，且在清
除茶葉渣之前也須先將茶水倒離沖泡器（濾器嵌件），以避免久浸影響美味，故柱塞
是否密封不滲透，實無關緊要。另引證一之習用例在浸泡期間，其柱塞同樣漂浮於沖
泡器上層位置，只在沖泡完成後才用力往下推移擠壓，故本案此項特徵僅係單純之形
狀變化，並無實質增益之處，亦非解決習用者技術上待克服之問題者，反因拱形彎曲
不設孔洞之柱塞和不可滲透之底部，在壓縮推擠終了時，其殘留在壓縮空間內之茶水
較多，排除液體之效果較差，也增加第一次沖泡之殘留茶水與第二次沖泡之茶水混合
之機會，難謂具有進步性。(五)、專利法第十九條對發明專利之定義規定為利用自然法
則之技術思想所完成之高度創作。所稱高度者係指技術層次較高深者而言，以有別於
新型專利。本案之創作僅係將申請前既有之兩種舊技術單純地相加組合，為熟悉該行
業技藝人士所能輕易完成者，非屬利用自然法則之技術思想所完成之高度創作，自難
認為符合發明專利要件原判決對再審原告所主張本案揭示之構造特徵並未見於申請前
之同領域習知技術，且其所完成之突出技術特徵及顯然進步，並非申請當時之舊有技
術所能輕易推知，應具新穎性及進步性。又引證一及二，不論在請求標的、構成元件
、連接關係或功能等方面皆不同於本案，並不宜作為指摘本案為習知技術之單純相加
組合及未具功效增進之證據等事實理由何以不採，已詳加論述，並無重要證物漏未斟
酌情事。再審原告在再審之訴指稱「本案所請求者在申請專利範圍主項特徵部分，而
再審被告機關卻將申請專利範圍主項之前言部分作請求專利保護之技術內容」乙節
。因本案於再審查理由及訴願、行政訴訟階段所作之答辯理由皆係就專利標的之整體
構成來論究，並無排除主項特徵，矧本案係以發明專利要件所必備之高度創作性和進
步性為核駁理由，更須以整體構成與先前技術作比較。再審原告在再審之訴起訴理由
又稱「在習知技術中，一旦將過濾嵌件移開容器本體，不可避免地會在移動濾器至一
放置器內的過程中散落茶滴。本發明的效用便在於防止液滴之散落，其原因在於本發
明在使用時不用移動過濾嵌件至容器本體之外，藉以防止液滴散落於容器本體與放置
器之間，而引證案或其他先前技術之缺點則為在卸下過濾器以清除茶葉渣或更換新茶
葉的過程中遭致液滴散落」。然查前述二引證案在重複泡茶時，僅將前一次泡好的茶
水倒至茶海分杯中，再重新加水即可，並不須將過濾嵌件移離容器本體，只在完成泡
茶後，或須更換新茶葉時，才將過濾嵌件移離容器本體，以清除容器內之茶渣，本案
在清除茶渣時，同樣也須將過濾嵌件移離容器本體，自也不能避免茶滴散落之情形，
本案並無較前有增益之處，也非解決習用者技術上待克服之問題者。再審之訴起訴理
由又指稱「當引證案一之柱塞部分被下壓至容器底部時，浸泡作用並未暫止，因為茶
水仍會經由其上之洞孔而與濾渣（茶葉）相接觸，故需將濾渣移除以防止茶水變苦，
而該引證案一並未提供任何移除或隔離裝置以防止過度浸泡。．．．本發明之結構特
徵在於能夠不用移離過濾嵌件而達成隔離茶水與茶葉渣以防止過度浸泡之目的」。然
如前所述一般習知泡茶習慣，在泡茶完成後，當即須將茶水倒入茶海分杯中，並不久
浸，以免影響茶水風味，故引證案一在沖泡完成後，將柱塞推至沖泡容器本體底部時
，隨即將茶水倒入茶海分杯中，俾再進行第二次沖泡或清除殘渣，並無所稱過度浸泡
之情形，其泡茶之操作程序與本案並無差異；再查本案之栓塞不設孔洞及底部設為不
可滲透，將使柱塞推至底部時，柱塞受到與底部圍成之隔離區間內之茶水阻擋，不能
再推進，其瀝乾效果較差，引證案一因柱塞上尚留有孔洞，故其柱塞可使茶葉被擠壓
至更接近底部，其瀝乾效果遠較本案為佳，可避免第一次沖泡殘留之茶水與第二次沖
泡之開水混合而降低沖泡開水之溫度；至於引證案二在茶水倒至茶海分杯後，其懸吊
之濾網自然地滴乾，雖不擠壓茶葉渣，但也無如本案之茶水被隔離在底部之情形。再
審原告之再審之訴起訴理由指稱「再審被告機關一再強調過濾器及所含的茶葉渣必須
加以移除，藉此而未慮及本發明所提供之新型態浸泡機構及作用，．．．本發明之創
作動機在於要能夠讓使用者進行重複的沖泡，並兼顧茶水之美味。再審被告機關錯誤
地主張在沖泡後必須將茶葉分離於茶水之外（即移離容器本體）方可避免影響」。事
實上，本案之再審查審定理由、訴願答辯理由及行政訴訟答辯理由等歷次之說明，皆
未見有上述起訴理由之說法，恐係再審原告之誤解。再審之訴起訴理由又指稱「再審
被告機關誤解本發明之目的及特徵在於提供一種在浸泡後擠壓茶葉渣之沖泡機構，然
本發明之目的及特徵在於可將茶葉與茶水在容器本體內加以隔離，不需額外的移除動
作」。事實上，本案再審查審定理由係就本案之整體要件之高度創作性和進步性為由
核駁，就本案之整體構成和構造特徵與先前技術作一比較，而所引證之二前案同樣具
有「可將茶葉與茶水在容器本體內加以隔離，不需額外的移除動作」。再審之訴起訴
理由指稱「引證案一之柱塞係藉摩擦力而固定於容器內壁，不同於本發明係利用浮力
而漂浮在濾器嵌件之頂部．．．引證案一並無嵌件之設置，而引證案二並無柱塞之設
置」。事實上，本案再審查並非以新穎性為核駁理由，而係論究其是否具備發明專利
要件之高度創作性和進步性，本案並非重要技術之創新，僅係舊技術之相加組合，其
所能達成之功效仍囿於由舊技術容易推知之範疇，為熟習該行業人士所能輕易完成者
，不符發明專利要件之高度創作性和進步性。再審之訴起訴理由所稱「本案之對應外
國申請案已獲准多國發明專利，其中不乏工業先進國家，例如美國專利、歐洲專利及
澳洲專利。睽諸此一事實，貴國對發明專利之審查基準恐過於嚴苛且不合理」。事實
T上，各國國情不同，專利制度也有差異，例如美國專利制度並沒有新型專利，只有發
明專利；澳洲專利制度除了有標準專利（ Standard Patent），尚有數量甚少之小專
利（Petty Patent），但其小專利與我國新型專利並不相同；至於歐洲專利制度除了
德國有與我國相似之新型專利外，其餘各國也只有發明專利，而無新型專利，再審之
訴起訴理由並未說明其所申請之歐洲專利係指定那一個國家審查。按我國專利法第十
九條對發明專利之定義規定為「利用自然法則之技術思想之高度創作」，所稱高度者
係指技術層次較高深者而言，以有別於新型專利，此種分別不僅我國專利法有此規定
，在工業先進國家如日本、德國等國之專利制度同樣有此項區別，並非我國獨樹之專
利制度。再審之訴起訴理由指稱「本發明所提供之便利之處在於：隨著液面因飲用而
降低，漂浮的柱塞會跟著下降，至接觸到嵌件底部密封區域時，便可將茶葉渣包封於
嵌件內且不致與外界相通」。此段說明意即本案之沖泡器於沖泡茶葉完成後，並未立
即將茶水與茶葉分離，欲飲用時才陸續將茶水倒出，此種使用方式將使茶葉有較長之
時間浸泡於茶水中，茶葉久浸勢必影響茶水風味已如前述，故本案難謂具有進步性。
綜上所述，再審被告所為本案應不予專利之審定並無違誤，原判決駁回再審原告在原
審之訴亦無不合，再審原告指摘原判決漏未斟酌重要事實而提起本件再審之訴，尚無
足採，應認無再審理由，合予駁回。
據上論結，本件再審原告之訴為無理由，爰依行政訴訟法第三十三條、民事訴訟法第
五百零二條第二項判決如主文。
中    華    民    國     八十七      年      八      月      二十       日
                    行 政 法 院 第 二 庭
                                審 判 長 評  事      陳  石  獅
                                         評  事      徐  樹  海
                                         評  事      彭  鳳  至
                                         評  事      黃  合  文
                                         評  事      林  茂  權
右  正  本  證  明  與  原  本  無  異
                                         法院書記官  蘇  金  全
中    華    民    國     八十七      年      八      月     二十四      日
